【裁判字號】    95,上,67
【裁判日期】    950731
【裁判案由】    侵權行為損害賠償
【裁判全文】
臺灣高等法院臺南分院民事判決  95年度上字第67號
上  訴  人
即被上訴人  臺灣化學纖維股份有限公司
法定代理人  甲○○
訴訟代理人  乙○○
            丁○○
上  訴  人
即被上訴人  己○○
被上訴人即
上  訴  人  戊○○
被 上訴 人  加昌貨運股份有限公司
上  一  人
法定代理人  丙○○
上列當事人間請求侵權行為損害賠償事件，上訴人對於中華民國
94年12月30日臺灣嘉義地方法院第一審判決（92年度訴字第286
號）提起上訴，本院於95年7月18日言詞辯論終結，判決如下：
    主  文
上訴人臺灣化學纖維股份有限公司、己○○、戊○○等之上訴均
駁回。
第二審訴訟費用由上訴人臺灣化學纖維股份有限公司、己○○、
戊○○各自負擔。
    事  實
甲、上訴人即被上訴人臺灣化學纖維股份有限公司（下稱臺化公
    司）、己○○方面：
一、聲明：
(一)就被上訴部分求為判決：(一)駁回上訴。(二)第二審訴訟費用由
    上訴人戊○○負擔。
(二)就上訴部分求為判決：(一)原判決不利於上訴人部分廢棄。(二)
    上廢棄部分，被上訴人應再連帶給付上訴人臺化公司新臺幣
    （下同）2,280,565元、連帶給付上訴人己○○1,671元，及
    均自民國（下同）92年3月19日起至清償日止，按週年利率
    百分之5計算之利息。(三)第一、二審訴訟費用由被上訴人負
    擔。
二、陳述：除與原判決記載相同者，茲引用之外，補稱：
(一)原判決認為上訴人己○○所駕駛之車輛於車禍發生前已故障
    進而認為上訴人己○○與有過失，因此判決上訴人臺化公司
    所有之曳引車拖吊費用、車損修理費用及曳引車營業損失之
    請求無理由，另槽車車損修理費、槽車之營業損失及上訴人
    己○○之醫療費用亦因上訴人己○○亦與有過失而予以核減
    ，然原判決認定之事實顯與實情不符，茲分述如下：
  (1)原審認定上訴人己○○所駕駛之車輛於車禍發生前已故障，
    其所持之理由無非以臺灣省車輛行車事故覆議鑑定委員會鑑
    定結果，認定上訴人己○○於夜間駕駛之油罐車故障未即時
    駛離，移置路肩無妨礙交通之處，且未於車後設置警示措施
    ，而認己○○亦有過失。惟臺灣省車輛行車事故覆議鑑定委
    員會為上開認定其所憑藉者係以：「發查」卷宗第17頁廖車
    之行車記錄器顯示，廖車被員警攔下前確有短暫之靜止狀態
    等情，即遽為判斷上訴人己○○「於夜間駕駛油罐車，故障
    未即時駛離車道……同為肇事原因」云云。
  (2)惟事實上，上訴人己○○所駕駛之SY－999號油罐車於事故
    發生前並無故障之情形，此由該油罐車之行車記錄即可證明
    ，詳言之，由該行車記錄顯示：於90年3月14日凌晨2時35
    分許，呈停止之狀態，而在此前約5分鐘，亦呈停止之狀態
    ，係因過斗南收費站停車繳費所致。依前述行車記錄顯示
    ，其於3月14日凌晨2時35分許，呈停止之狀態，與在此前約
    五分鐘，呈停止之狀態之期間，其行車之速率約時速6、7 0
    公里。倘若上訴人己○○所駕駛之油罐車故障，當不可能再
    以此高速之時速行駛。又本件撞及之地點係國道一號高速
    公路南下252公里又960公尺處，而上訴人己○○所駕駛之油
    罐車係停於南254公里又100公尺處，被上訴人戊○○之貨車
    則停放於253公里又60公尺處，此有道路交通事故調查報告
    表可證。據此核算被上訴人戊○○於撞及後其貨車僅前行
    100公尺，然上訴人己○○之油罐車卻前行有1公里又140公
    尺。是原判決認定乃實顯違經驗法則，蓋若上訴人己○○所
    駕駛之油罐車係故障而停於內側車道上，被行進中之被上訴
    人之貨車所撞及，則當係被上訴人貨車向前滑行之距離應遠
    超過上訴人己○○所駕駛油罐車之距離為是。然而何以被上
    訴人於行進中追撞上訴人己○○所駕駛之油罐車，尚僅前行
    100公尺。而上訴人己○○所駕駛之油罐車，既為故障而處
    於停車狀態，且於被撞及之後，又擦撞內側護欄（此有相片
    及臺灣省車輛行車事故覆議鑑定委員會鑑定意見書第伍項肇
    事分析可證），則在毫無動能之情形下，何以能前行有1公
    里又140公尺之遠？是以原判決認事用法顯有違誤。
  (3)再者，若上訴人己○○所駕駛之油罐車係故障而停於內側車
    道上始為被上訴人之貨車所撞及，則上訴人己○○所駕駛之
    油罐車應係熄火停車之狀態，上訴人己○○所駕駛之油罐車
    熄火停車之狀態下為上訴人所撞及，依常理判斷亦不可能前
    行1公里又140公尺之遠。而上訴人己○○車輛被撞及之後，
    尚能前行如此之遠，足認系爭車輛並無故障之情形，且當係
    「行進中」被撞始有可能。
  (4)臺灣省車輛行車事故覆議鑑定委員會鑑定結果，認定上訴人
    己○○於夜間駕駛之油罐車故障未即時駛離，停放於內車道
    云云，係因其佐證資料不足又未依科學論斷，致與一般社會
    大眾生活之經驗法則有違，自不可採，併此呈明。
(二)綜上所述，上訴人己○○所駕駛之車輛既無發生故障在先，
    自無任何過失可言，足證系爭車禍之發生確係因被上訴人戊
    ○○之過失行為所致，原判決認定之事實顯有違誤，則被上
    訴人自應對上訴人因此所致生之損害負全部賠償責任，故被
    上訴人等應再連帶給付上訴人台化公司：拖吊費用：27,3
    00元。曳引車修理費用：440,884元。曳引車營業損失
    ：1,721,197元。槽車修理費用：38,096元（計算式為：5
    6,862－46,916×40﹪）。槽車營業損失：53,088元（計
    算式為：14×4,000－14×4,00013﹪×40﹪）。
(三)又上訴人己○○既無任何過失已如前述，故被上訴人等應再
    連帶給付上訴人己○○醫療費用共1,671元（計算式為：2,7
    85－2,785×40%）。
三、證據：除援用第一審所提證據外，補提臺化公司最新變更登
    記表乙份為證。
乙、被上訴人即上訴人戊○○、被上訴人加昌貨運股份有限公司
    （下稱加昌公司）方面：
一、聲明：
(一)就被上訴部分求為判決：(一)駁回上訴。(二)第二審訴訟費用由
    上訴人負擔。
(二)就上訴人戊○○上訴部分求為判決：(一)原判決不利於上訴人
    部分廢棄。(二)、上列廢棄部分，被上訴人於第一審之訴超過
    5,420元部分駁回。(三)第一、二審訴訟費用，均由被上訴人
    等負擔。
二、陳述：除與原判決記載相同者，茲引用之外，補稱：
(一)本件車禍係上訴人臺化公司所僱傭之司機己○○所造成，案
    發前己○○因疲勞駕駛，當日行車已超過8小時，違反道路
    交通安全規則第114條第1款，於國道南下第252公里加100公
    尺處擦撞護欄，此有前往事故現場處理之員警陳建助證稱（
    見嘉義地方法院90年度交訴字第77號刑事卷第242頁）核與
    中央警察大學交通事故鑑定報告書第3頁之解析結果相符。
    特檢附鑑定人陳高村副教授對本件鑑定報告書以資證明。
(二)上訴人臺化公司、己○○並辯稱車禍後為何己○○所駕之車
    會駛離現場1公里遠之地？因係遭被上訴人戊○○所駕之車
    撞擊後，己○○所駕之車不論是停止、或慢行之中，而其車
    確是早已故障勉強可再行駛而己○○確係肇事逃逸後，距離
    現場1公里多，該車無法再行駛才停靠路邊，此有其嘉義地
    方法院刑事判決書、台灣高等法院臺南分院刑事判決書及最
    高法院刑事判決書可資證明。
(三)上訴人臺化公司請求曳引車修理費，此部份之車損，並非與
    被上訴人戊○○車輛碰撞所造成，此由嘉義地院刑事90年度
    交訴字第77號卷第163、164頁，證人鄧建忠證稱「引擎本身
    有一個破洞．．俗稱出怪手．．我們修理的時候，發現連桿
    燒壞，連桿燒壞的原因是沒有機油。」上訴人請求車輛修理
    ，停駛連營業損失，綜觀上開車輛修理，非被上訴人戊○○
    撞擊所致，不應由被上訴人負損害賠償責任。
(四)上訴人臺化公司主張拖吊費部分，廖車原本既有故障，亦非
    彭車撞及致其車無法駕駛，己○○甚至駕車逃逸至254點100
    公里處，距離遭追撞後停止處即253點100公里處，相距已有
    1公里之遠，嗣因前述車輛故障，無法行駛（左前車頭保險
    桿擦撞凹損，並導致引擎外之油管受撞漏油，沒有機油而出
    怪手）始將車停於路肩，故上訴人車輛因而支出之拖吊費用
    ，與被上訴人碰撞其車尾罐槽體車損無涉，無相當因果關係
    。
(五)設若如上訴人己○○所稱，廖車是80公里之車速行駛，而遭
    被上訴人戊○○追撞，而被上訴人戊○○所駕之車（車號NJ
    -520）之車頭，絕不可能如相片所示，整個車頭凹陷1/3之
    深度。
(六)本件之損害賠償，另一被上訴人加昌公司因承攬必治妥公司
    之貨，而必治妥公司向蘇黎世產物保險公司有投保貨物險，
    而此件之車禍已由上訴人與被上訴人各支付96萬3270元（共
    192萬6540元）給予蘇黎世產物保險股份有限公司，此有和
    解筆錄，和解成立內容第四條記載，兩造間同意上開金額仍
    得依另訴確認責任比例而互為找補，顯見本件之過失相抵比
    例，對被上訴人戊○○、加昌公司影響甚鉅。
三、證據：除援用第一審所提證據外，補提中央警察大學副教授
    陳高村對本件鑑定報告書、台灣嘉義地方法院刑事判決書、
    台灣高等法院臺南分院刑事判決、最高法院刑事判決書、刑
    事庭訊問筆錄及和解筆錄等各1份及相片4張為證。
    理  由
一、按當事人喪失訴訟能力或法定代理人死亡或其代理權消滅者
    ，訴訟程序在有法定代理人或取得訴訟能力之本人，承受其
    訴訟以前當然停止；惟有訴訟代理人者不適用之；另承受訴
    訟人，於得承受時，應即為承受之聲明；民事訴訟法第170
    條、第173條及第175條第1項分別定有明文。本件上訴人臺
    化公司之法定代理人已於95年7月10日由原先之王永慶變更
    為甲○○，業據其提出臺化公司最新變更登記表乙份（見本
    院卷第104頁），並據其聲明承受訴訟，經核並無不合，應
    予准許，合先敘明。
二、本件上訴人臺化公司、己○○起訴主張：被上訴人戊○○係
    受僱於被上訴人加昌公司，擔任駕駛貨車工作，於90年3月
    14日凌晨2時35分許，駕駛車號NJ-520號大貨車，沿國道一
    號高速公路由北向南行駛，於行經南下252.96公里時，本應
    注意前車狀況，並隨時採取必要措施，竟疏未注意及此，追
    撞同向行駛在前由上訴人己○○駕駛、上訴人臺化公司所有
    之油罐車，除致上訴人己○○因而受有頭部外傷、併腦震盪
    之傷害外，前開油罐車之曳引車車體、槽車車體部分亦均嚴
    重受損。被上訴人戊○○自應負侵權行為損害賠償責任，而
    被上訴人加昌公司為被上訴人戊○○之僱用人，依民法第18
    8條規定，應與被上訴人戊○○負連帶賠償之責。上訴人請
    求之項目及金額如下：(1)上訴人臺化公司因油罐車遭被上訴
    人戊○○駕車追撞，受損嚴重且無法行駛，支出拖吊費27,3
    00元、曳引車修理費440,884元、槽車修理費56,862元，並
    因油罐車送修，另僱用外車及司機使用，因此遭受營業損失
    1,777,197元，以上合計為2,302,243元。(2)上訴人己○○部
    分，因本件車禍受傷，支出醫藥費2,785元。為此，本於侵
    權行為之法律關係，求為判命被上訴人連帶給付上訴人臺化
    公司2,302,243元、連帶給付上訴人己○○2,785元，並均自
    起訴狀繕本送達翌日起至清償日止按週年利率百分之5計算
    之利息，並陳明願供擔保求為宣告假執行之判決等語。
三、被上訴人戊○○則以：上訴人己○○所駕駛之油罐車於本件
    事故前已擦撞國道一號高速公路南下252.110公里處內側護
    欄，而造成曳引車車體故障（左前車頭保險桿擦撞凹損，並
    導致引擎室外之油管受撞漏油，再因沒有機油而使連桿將引
    擎體撞破），因而行車時速快慢不一，本應將車開往路肩，
    並亮警示號誌燈，卻仍將油罐車駛至外側車道，致被上訴人
    戊○○見狀煞車不及而追撞油罐車之車尾（槽車部分）。上
    訴人己○○於事故發生後，尚且駕車逃逸達1公里之遠，嗣
    因前述曳引車車體故障無法行駛，方將車停於路肩。上訴人
    臺化公司因此之拖吊費用，以及修理曳引車之費用，均與被
    上訴人碰撞其槽車車體無因果關係，不應要求被上訴人支付
    。另上訴人請求槽車修理費用過高，應計算折舊。就上訴人
    所請求車輛於修理期間停駛之營業損失方面，上訴人並未提
    出相當證據以實其說，且油罐車發生故障停駛並非被上訴人
    撞擊其車尾所導致，不應由被上訴人負擔此部分之損害賠償
    責任等語，資為抗辯。
四、被上訴人加昌公司則以：被上訴人戊○○對本件事故之發生
    並無過失可言。且縱令被上訴人戊○○應負侵權行為損害賠
    償責任，因被上訴人戊○○係以其自己之車靠行在被上訴人
    加昌公司，被上訴人加昌公司對被上訴人戊○○並無選任關
    係，且被上訴人戊○○執行職務亦不受被上訴人加昌公司之
    監督，被上訴人加昌公司自無須依民法第188條所定負連帶
    賠償責任等語，資為抗辯。
五、兩造對於上訴人己○○與被上訴人戊○○於90年3月14日凌
    晨2時35分許，於國道一號高速公路（下稱中山高）南下252
    .96公里處發生車禍事故。上訴人己○○與被上訴人戊○○
    因該車禍分別受有人身傷害，上訴人臺化公司所有曳引車（
    車號SY-999）、槽車（車號TC-96）與被上訴人戊○○所駕
    駛大貨車（車號NJ-520）均因該車禍分別受有損害等事實，
    並不爭執，復經原審調閱該院91年度交易字第59號、臺灣高
    等法院臺南分院91年度交上易字第657號刑事卷宗查明，堪
    信為實。
六、上訴人臺化公司、己○○主張被上訴人戊○○就上開車禍之
    發生應負完全過失責任，此事故造成己○○身體受傷，支出
    醫藥費3,115元，系爭油罐車之曳引車體亦受毀損，致無法
    行駛，上訴人臺化公司支出前述拖吊費、修理費、及受有營
    業損失，被上訴人戊○○、加昌公司應負連帶賠償責任等情
    ，然為被上訴人戊○○、加昌公司所否認，並以前詞置辯。
    從而本件應審究者厥為：(1)被上訴人戊○○、加昌公司是否
    須連帶負侵權行為損害賠償責任？(2)上訴人臺化公司、己○
    ○是否與有過失？所受損害金額如何？經查：
(一)觀諸被上訴人戊○○所駕駛大貨車前車頭正面之車損相片（
    見臺灣嘉義地方法院檢察署90年發查字第437號卷第19頁信
    封袋）與上訴人己○○所駕油罐車之油罐槽體車尾毀損特徵
    之相片（見臺灣嘉義地方法院檢察署90年偵字第4229號卷第
    9頁背面），廖、彭兩車之碰撞型態應為彭車車頭追撞廖車
    車尾之追撞型態事故。另由彭車前車頭正面車損、駕駛室內
    部圓形方向盤受撞擊變形之相片（見臺灣嘉義地方法院檢察
    署90年發查字第437號卷第19頁信封袋及同卷第5頁）觀之，
    彭車車頭駕駛室之兩側車門、葉子板同時往外擠壓特徵，已
    見彭車車頭左、右兩側受力相差不大；另由廖車車頭及車身
    受損之相片觀之（見臺灣嘉義地方法院檢察署90年度偵字第
    4229號卷第9頁背面），顯示廖車油罐槽體尾端上、下緣各
    1/4處，有明顯之平行碰撞擦拭痕跡，經比對為彭車車頭駕
    駛室前擋風玻璃之上、下框，與前述「左、右兩側受力相差
    不大」推定吻合，足證廖、彭兩車發生追撞時，彭車係正面
    追撞廖車車尾至明，再參以證人即前往處理車禍員警陳建助
    於刑案原審調查中證稱：因為發生事故後的早上十點多，我
    們從252公里處開始往前查看，發現2 52公里加100公尺處有
    擦撞護欄痕跡，就拍攝照片七，因為護欄上有綠色的漆，我
    們之前就有先查看己○○的車車頭。他的車頭就是綠色漆。
    另外在發生事故前就有聽無線電人員有說該處有故障車停在
    內線，所以我們判斷前就有先查看己○○在該處有發生擦撞
    等語（見原審法院90年度交訴字第77號刑事卷第242頁），
    而廖車左前車頭保險桿有擦撞凹損，此有廖車車頭損害之相
    片（見臺灣嘉義地方法院檢察署90年度偵字第4229號卷第9
    頁背面），足見係上訴人己○○所駕油罐車擦撞該護欄，致
    左前車頭保險桿有擦撞凹損甚然，再參以證人陳建助於刑案
    原審調查中又證稱：我確定己○○的車子有機油漏出的情形
    ，那是戊○○停車處的前面（指警察大學鑑定報告相片六之
    情形），可能是己○○的車子，被戊○○的車子撞到後再擦
    撞到（護）欄，該處留有油漬等語（見原審法院90年度交訴
    字第77號刑事卷第243頁），及廖車在通過斗南收費站後，
    在46秒間加速至84公里，往後行駛速率保持60公里上下，車
    輛並無異常現象，直至2時29分5秒速率從66公里降為38公里
    ，而此一過程廖車剛好從252.033公里行駛至252.582公里，
    前項252.110公里處之14公尺長的刮擦痕跡剛好在其範圍內
    ，因此，上訴人己○○因所駕油罐車引擎故障而駕車擦撞內
    側護欄，導致左前車角保險桿凹損，並導致引擎室外之油管
    受撞漏油，上訴人己○○在擦撞後約70 秒內雖試圖加速，
    但速率無法提昇，在駛往外側車道後被彭車所追撞。另由於
    廖車係輕微擦撞內側護欄，因此行車紀錄器上並無異常紀錄
    。是上訴人己○○在發生事故前曾於南下252.110公里處因
    不明原因駕車擦撞內側護欄，造成車輛損害，車速變慢等情
    ，應堪認定。益徵肇事前上訴人己○○所駕該油罐車引擎已
    故障造成行車時速快慢不一，但仍繼續駕駛該油罐車於內側
    車道慢速行駛，於該公路南下252.100公里處擦撞護欄，復
    慢駛至同公路南下252.960公里南下車道（嘉義縣境）時，
    適被上訴人戊○○駕駛車號NJ－520號大貨車煞車不及，車
    頭因而撞上廖車之車尾至明。又依上訴人己○○所駕駛油罐
    車之行車記錄顯示（見臺灣嘉義地方法院檢察署90年偵字第
    7299號卷第13頁），其於3月14日除凌晨2時35分許呈停止之
    狀態，而在此之前約5分鐘，亦呈停止之狀態外，當天凌晨0
    時30分至1時45分許，該油罐車即有開開停停之情形，此有
    行車記錄顯示可憑。再參諸上訴人己○○坦稱：我被撞倒後
    就暈倒了，．．．醒來後發現車子．．，暫停於253.100公
    里處，為求安全，就將車駛到路旁的公用電話亭，．．．，
    告訴人 (指被上訴人戊○○)的車離伊車尚差12公尺之遠等
    語（見原審法院90年度交訴字第77號刑事卷一第20頁、臺灣
    嘉義地方法院檢察署90年發查字第437號卷所附90年6月8日
    偵訊筆錄），又承稱：伊於252.960公里處遭被上訴人戊○
    ○追撞後，曾暫停於253.100公里處，最後仍行駛並停駐於
    254.100公里處等語 (見原審法院90年度交訴字第77號刑事
    卷一第43頁，即上訴人己○○之91年3月8日刑事答辯狀第4
    頁），復有道路交通事故調查報告表足稽，足見上訴人己○
    ○所駕駛之油罐車於本件車禍發生前雖已經故障，但非完全
    不能行駛，僅時而停止，而行駛時車速又快慢不一，其後為
    被上訴人戊○○所駕駛之貨車所撞及，於遭撞及後上訴人己
    ○○自己仍將該油罐車前行有1公里又140公尺，而停於254
    .100公里處至明。因之，上訴人指陳稱：核算被上訴人戊○
    ○於撞及後其貨車僅前行100公尺，然上訴人己○○之油罐
    車卻前行有1公里又140公尺，顯違經驗法則，蓋若上訴人己
    ○○所駕駛之油罐車係故障而停於內側車道上，被行進中之
    被上訴人之貨車所撞及，則當係被上訴人貨車向前滑行之距
    離應遠超過上訴人己○○所駕駛油罐車之距離為是。而上訴
    人己○○之車既為故障而處於停車狀態，於被撞及後又擦撞
    內側護欄，則在毫無動能之情形下，何以能前行有1公里又
    140公尺之遠？足認系爭車輛並無故障之情形，且當係「行
    進中」被撞始有可能云云，不足採取。
(二)按汽車、機車或其他非依軌道行駛之動力車輛，在使用中加
    損害於他人者，駕駛人應賠償因此所生之損害，民法第191
    條之2定有明文。又按汽車在同一車道行駛時，除擬超越前
    車外，後車與前車之間應保持隨時可以煞停之距離；汽車行
    駛時，駕駛人應注意車前狀況及兩車併行之間隔，並隨時採
    取必要之安全措施，亦為道路交通安全規則第94條第1項、
    第3項所明定。末按「汽車在行駛途中，因機件故障或其他
    緊急情況無法繼續行駛時，應滑離車道，在路肩上停車待援
    。滑離車道時，應先顯示方向燈逐漸減速駛進路肩，車身或
    所載貨物突出部分，須全部離開車道。待援期間除顯示閃光
    警示燈外，並在故障車輛後方五○公尺至一○○公尺處設置
    車輛故障標誌警示之。」高速公路交通管制規則第十四條定
    有明文。本件於車禍發生前，上訴人己○○所駕油罐車已因
    擦撞內側護欄，導致左前車角保險桿凹損，並導致引擎室外
    之油管受撞漏油、時速不定等情，固如前述，然被上訴人戊
    ○○身為職業駕駛人，對於上開道路交通規則，原應有認識
    ，並較一般人負有更高之注意義務，且依當時夜間無照明、
    天候有霧、路面乾燥、視距良好，道路上並無其他障礙物，
    實無不能注意情事，有道路交通事故調查報告表一份附在臺
    灣嘉義地方法院檢察署90年發查字第437號卷足稽，被上訴
    人戊○○竟未注意遵守前述交通安全規則，隨時保持可以煞
    停之距離，致追撞系爭油罐車之車尾，除造成上訴人己○○
    因而受有頭部外傷、併腦震盪之傷害外，前開油罐車之曳引
    車車體、槽車車體部分亦均嚴重受損。因之，被上訴人戊○
    ○顯有過失，應堪認定。而本件車禍經送臺灣省車輛行車事
    故覆議鑑定委員會鑑定結果，亦認定上訴人己○○於夜間駕
    駛之油罐車故障未即時駛離，移置路肩無妨礙交通之處，且
    未於車後設置警示措施，而被上訴人戊○○於夜間駕駛大貨
    車，未充分注意車前狀況，並即時採取安全措施，同為肇事
    原因，此有該委員會覆議意見書存卷可按（見原審卷一第29
    頁）。是上訴人臺化公司、己○○因車輛翻覆所受損害及傷
    害，與被上訴人戊○○之上開駕駛過失行為間，客觀上顯有
    相當因果關係，應堪認定。從而，依民法第191條之2規定，
    被上訴人戊○○應對上訴人負侵權行為損害賠償之責。被上
    訴人辯稱伊無過失云云，無足採取。
(三)受僱人因執行職務，不法侵害他人之權利者，由僱用人與行
    為人負連帶賠償責任，民法第188條第1項定有明文。該條所
    謂受僱人，並非僅限於僱用契約所稱之受僱人，凡客觀上被
    他人使用為之服勞務而受其監督者均係受僱人，最高法院57
    年臺上字第1663號判例可資參照。又目前在臺灣經營交通事
    業之人，接受他人靠行（出資人以該經營人之名義購買車輛
    ，並以該經營人名義參加營運），而向該靠行人（出資人）
    收取費用，以資營運者，該靠行之車輛，在外觀上既屬經營
    人所有，從外觀上判斷，該車輛之司機係為該經營人服勞務
    ，自應認該司機係受該經營人僱用，而使該經營人負僱用人
    之責任，以保護交易之安全。查系爭大貨車為被上訴人戊○
    ○靠行於被上訴人加昌公司之事實，為被上訴人戊○○、加
    昌公司所自認，有汽車貨運業接收個別經營者（寄行）委託
    服務契約書可稽（見原審卷二第75頁）。依前揭法條規定及
    說明，應認客觀上被上訴人戊○○係為加昌公司使用為之服
    勞務並受加昌公司監督、管理，而為加昌公司之受僱人，是
    被上訴人加昌公司對於被上訴人戊○○本件肇事，仍應負僱
    用人之責任，而與被上訴人戊○○負連帶賠償之責。
(四)本件被上訴人戊○○對於車禍之發生有過失，應負侵權行為
    損害賠償責任，已如前述，上訴人依民法第191條之2、第18
    8條第1項規定，自得請求被上訴人戊○○、加昌公司連帶賠
    償因此所受之損害。爰就上訴人請求項目及金額審酌如下：
  (1)上訴人臺化公司請求拖吊費用部分：上訴人臺化公司主張其
    拖吊系爭油罐車，支出26,000元，固據提出統一發票為證，
    然上訴人己○○所駕駛之油罐車因事故前已擦撞國道一號高
    速公路南下252.110公里處內側護欄，而導致漏油、引擎體
    破裂，於行駛至254.100公里處時，停於路肩，其後才發生
    戊○○駕車追撞油罐車等事實，既如前述，依前揭油罐車車
    體受損程度，上訴人己○○已無從繼續將油罐車駛離高速公
    路，則雖於油罐車擦撞內側護欄後，被上訴人戊○○復自後
    追撞油罐車之車尾，造成油罐車槽車車體部分受損，然油罐
    車無法駛離高速公路之事實既已發生，上訴人臺化公司本須
    支付拖吊費用將油罐車拖吊送修，被上訴人辯稱該拖吊費用
    之損害與本件車禍無關等語，自堪採信。從而上訴人請求被
    上訴人戊○○、加昌公司連帶賠償拖吊費用，洵屬無據。
  (2)上訴人臺化公司請求修理費用部分：
    曳引車修理費用部分：上訴人臺化公司主張因系爭車禍，
      造成曳引車車體受損，支出修理費用440,884元等情，固
      據提出車損照片、統一發票、估價單及結帳清單等件為證
      ，但本件油罐車曳引車車體於車禍前已因擦撞護欄而受損
      ，其後被上訴人戊○○所駕貨車始追撞油罐車之槽車部分
      ，既如前述，上訴人臺化公司迄於本院言詞辯論終結前，
      復未能提出其曳引車確係遭被上訴人戊○○撞擊以致受損
      之積極事證，則上訴人請求被上訴人戊○○、加昌公司連
      帶賠償曳引車修理費用，即嫌無據。
    槽車修理費用部分：按不法毀損他人之物者，被害人得請
      求賠償其物因毀損所減少之價額，民法第196條定有明文
      ，所謂請求賠償物因毀損所減少之價額，得以修復費用為
      估定之標準，但以必要者為限，如修理材料以新品換舊品
      ，應予折舊。上訴人臺化公司主張其油罐車之槽車車體因
      被上訴人戊○○駕車追撞而導致受損，以及為此支出修理
      費56,862元等事實，業據提出證明書為證（見原審卷一第
      320頁），並為兩造所不爭，應堪信為真實。則依前述法
      條規定，上訴人臺化公司請求被上訴人戊○○、加昌公司
      賠償槽車必要修復費用，應屬有據。查上訴人臺化公司支
      出槽車修理費用為工資45,811元、材料費用11,051元等事
      實，有兩造不爭執真正之修理明細表在卷可按。而該槽車
      為73年間出廠，此有行車執照1紙可憑（見原審卷一第16
      頁），至本件損害事實發生之90年3月14日已使用逾12年
      ，該材料費用部分既係以新零件更換被撞之舊零件，參照
      前開說明，自應將折舊部分予以扣除。而依行政院所頒「
      固定資產耐用年數表」及「固定資產折舊率表」之規定，
      槽車之耐用年數為5年，依定率遞減法，每年折舊369/100
      0。依此計算，系爭槽車修復費用中零件更新部分，扣除
      5年之折舊後，應為1,105元（計算方式詳如附表），連同
      工資費用45,811元，本件必要之修復費用應為46,916元。
      上訴人臺化公司所得請求賠償之金額，即以前開範圍為限
      。
  (3)上訴人臺化公司請求營業損失部分：
    上訴人請求曳引車受損所受營業損失部分：
      上訴人主張因系爭車禍致油罐車之曳引車車體受損，自事
      故發生之90年3月14日起至同年8月6日修復完竣共計145日
      ，依社會慣例，租用外車須連同司機一齊雇用，以雇用外
      車之司機每日工作時數8小時，往返彰化、高雄單程之單
      價以每公噸360元，每日往返彰化、高雄一次計算，則上
      訴人臺化公司共損失721,197元云云，然為被上訴人所否
      認。姑不論上訴人所舉曳引車供營業使用所得營收，以及
      僱用外車及司機等費用是否屬實，查本件曳引車體之受毀
      損並非因被上訴人戊○○撞擊油罐車所致，已如前述，上
      訴人因曳引車車體受損而遭受營收及僱用外車、司機等損
      失，自不得向被上訴人請求賠償。
    上訴人請求因槽車受損所受營業損失部分：本件因被上訴
      人戊○○撞擊油罐車車尾，致槽車車體受損送修之事實，
      為兩造所不爭，則槽車送修期間上訴人臺化公司所受營業
      損失，自得向被上訴人戊○○、加昌公司請求連帶賠償。
      上訴人主張槽車之使用往返彰化、新港每趟次平均需4.3
      小時，每日以24小時計算，至多可往返5次，而每次單程
      運費皆為4,000元等情，為兩造所不爭，並據上訴人提出
      索賠明細表及發票憑證為證，可堪採信。至上訴人主張槽
      車修理期間10日之事實，雖為被上訴人所否認。然槽車前
      揭送修自94年3月14日至94年4月26日，有群翔工業股份有
      限公司出具之證明書在卷可查（見原審卷一第320頁），
      則上訴人請求槽車送修10日之營業損失，應屬正當。而以
      每日槽車至多可往返5次之狀況，上訴人請求上開10日送
      修期間以僅14趟次計算，堪認合理，應予准許。另依財政
      部公布80年度營利事業同業利潤標準，貨櫃汽車貨運類之
      淨利率為百分之十三，從而以槽車送修期間14趟次，及每
      趟次運費4,000元，淨利率百分之十三計算，原告請求槽
      車送修時所受營業損失金額7,280元【計算式：14×4,000
      ×13%=7,280】，洵屬有據，應予准許。
  (4)上訴人己○○請求醫療費用部分：上訴人己○○主張其因本
    件車禍受傷，支出醫藥費用2,785元等情，業據提出醫療費
    用收據為證，並為兩造所不爭，堪認屬醫療之必要支出。
  (5)綜上，因本件事故，上訴人臺化公司受損害之金額為54,196
    元【計算式：46,916+7,280=54,196】；上訴人己○○所受
    損害額即醫療費用支出，為2,785元。
(五)按損害之發生或擴大，被害人與有過失者，法院得減輕賠償
    金額，或免除之；前項規定，於被害人之代理人或使用人與
    有過失者，準用之，民法第217條第1項、第3項分別定有明
    文。上訴人己○○對於本件事故之發生與有過失，已見前述
    ，而己○○為上訴人臺化公司員工，擔任駕駛系爭油罐車工
    作，堪認屬上訴人臺化公司之使用人，則揆諸前揭法條規定
    意旨，本院得減輕或免除被上訴人之賠償金額。查本件被上
    訴人戊○○駕車未注意車前狀況，自有過失，已見前述，惟
    上訴人己○○於夜間駕駛油罐車行駛於高速公路，在油罐車
    故障後，本應及時駛離移置於路肩，並於車後設置警示措施
    ，卻未注意，而仍行駛於外側車道，就本件事故之發生亦難
    解免其責。本院參考前揭情狀斟酌被上訴人戊○○、上訴人
    己○○對於事件發生之過失程度，認上訴人己○○如將故障
    車輛移至路肩並於車後設置警示措施，本即可避免此一事件
    之發生，對於事件之發生應負百分之60之過失責任、被上訴
    人戊○○未注意車前狀況應負百分之40過失責任。爰依前揭
    規定，酌減被上訴人戊○○百分之60之賠償責任。依上合計
    ，上訴人臺化公司、己○○分別就其所受損害額為54,196元
    、2,785元，可得請求被上訴人戊○○、加昌公司連帶賠償
    之金額，各為21,678元【計算式：54,196×40%=21,678元以
    下四捨五入】、1,114元【計算式：2,785×40%=1,114】。
    至被上訴人戊○○主張其應負百分之10過失責任，上訴人己
    ○○應負百分之90之過失責任等情，尚乏實據，難予採取。
七、綜上所陳，上訴人臺化公司、己○○本於侵權行為之法律關
    係，各請求被上訴人戊○○、加昌公司連帶賠償21,678元、
    1,114元，及均自起訴狀繕本送達翌日即92年3月19日起至清
    償日止按週年利率5%計算之利息範圍內，為有理由，原判決
    予以准許，逾上開數額之請求，則為無理由，原判決予以駁
    回。並以兩造均陳明願供擔保，聲請宣告假執行或免為假執
    行，因上訴人臺化公司、己○○勝訴部分未逾500,000元部
    分，依職權宣告假執行，至於被上訴人戊○○、加昌公司聲
    請供擔保免為假執行部分，合於法律規定，分別酌定相當擔
    保金額准許之，上訴人臺化公司、己○○其餘假執行之聲請
    ，因訴之駁回而失所依據，不予准許。本院經核原判決並無
    不當。兩造上訴意旨仍執陳詞，各自指摘原判決不利於己部
    分之判決不當，求予廢棄，均為無理由，應駁回兩造之上訴
    。
八、本件事證已臻明確，兩造其餘主張及攻擊防禦方法與證據，
    經本院斟酌後，與本件判決結果已不生影響，故不一一論列
    ，附此敘明。
九、據上論結，本件兩造上訴均為無理由，依民事訴訟法第449
    第1項、第78條、第85條第1項但書，判決如主文。
中    華    民    國    95    年    7     月    31    日
                  民事第四庭    審判長法  官  王惠一
                                      法  官  林永茂
                                      法  官  王浦傑
上為正本係照原本作成。
如對本判決上訴，須於判決送達後20日內向本院提出上訴狀，未
表明上訴理由者，應於上訴後20日內，向本院提出理由書（須附
繕本）。但上訴利益未逾150萬元者，不得上訴。
中    華    民    國    95    年    8     月     1    日
                                      書記官  廖英琇
                                                 K


司法院資訊處製作；財團法人民間司法改革基金會備份。
